【裁判字號】    99,上更(一),177
【裁判日期】    991020
【裁判案由】    傷害致重傷
【裁判全文】
臺灣高等法院臺中分院刑事判決     99年度上更(一)字第177號
上  訴  人  臺灣臺中地方法院檢察署檢察官
上  訴  人
即  被  告  甲○○
選任辯護人  游琦俊律師
上列上訴人因被告傷害致重傷案件，不服臺灣臺中地方法院97年
度訴字第579號中華民國97年5月27日第一審判決（起訴案號：臺
灣臺中地方法院檢察署96年度偵續字第543號），提起上訴，經
判決後，由最高法院發回更審，本院判決如下：
    主    文
原判決撤銷。
甲○○犯幫助傷害人致重傷罪，處有期徒刑貳年陸月。
    犯罪事實
一、甲○○於民國94年12月 4日凌晨，在臺中縣梧棲鎮○○里○
    ○路180號之「銀櫃KTV」，與姚朝祥（經臺灣臺中地方法院
    另案95年度訴字第2727號判處有期徒刑5年6月，嗣經本院96
    年度上訴字第 695號駁回上訴而確定）及陳健忠（綽號「阿
    中，經臺灣臺中地方法院另案96年度訴字第 980號判處有期
    徒刑 5年10月，嗣經本院96年度上訴字第2571號駁回上訴而
    確定。）等人在臺中縣梧棲鎮○○里○○路 180號之「銀櫃
    KTV 」消費娛樂，迄該日凌晨 1時20分許，因姚朝祥、甲○
    ○等人認為楊勝博在「銀櫃KTV 」門口前面向某位撿拾廢棄
    物之老年人丟擲煙蒂而看不慣，乃姚朝祥、陳健忠即與「陳
    威羽」（音譯）、另外數名不詳姓名之成年男子（由檢察官
    另行偵辦）基於傷害之犯意聯絡，且客觀上非不能預見多人
    分別以拳打腳踢及以安全帽毆打人之頭部，足使該人之腦部
    受創嚴重，而有導致其語能可能因此受有毀敗之重傷害結果
    ，竟仍於同日 1時21分許，共同徒手、以腳踢踹或持不詳姓
    名之人所有之安全帽持續毆打楊勝博頭部、身體達2、3分鐘
    。而於其間，甲○○竟基於幫助姚朝祥、陳健忠等人之傷害
    犯意，跟隨在姚朝祥之後，並於楊勝博欲逃匿之際，以手勢
    指出楊勝博之逃匿方向，及協助包圍，以利於姚朝祥、陳健
    忠等人繼續毆打楊勝博。因而致使致楊勝博受有頭部外傷合
    併蜘蛛膜下腔出血、氣腦、腦挫傷、顏面骨骨折合併多處顏
    面撕裂傷等傷害而致意識昏迷，嗣救護車約於同日凌晨1時
    27分許據報前來，速將意識昏迷之楊勝博送至童綜合醫院急
    診救治。楊勝博其後經醫師先後施行藥物治療、氣切術、及
    復健治療，雖已意識清醒，但仍造成其有中度平衡、重度聲
    語障礙（發聲需要使用發聲器），且有認知功能障礙，行動
    困難，大小便等日常生活無法自理等之情形，經繼續醫療及
    施以氣管狹窄須接受T型管治療，但仍生語能毀敗之重傷害
    結果。
二、案經楊勝博委由其母楊簡鳳鏡訴由臺中縣警察局清水分局報
    請臺灣臺中地方法院檢察署檢察官偵查起訴。
    理  由
壹、證據能力部分
一、按刑事訴訟法第156條第2項規定：被告或共犯之自白，不得
    作為有罪判決之唯一證據，仍應調查其他必要之證據，以察
    其是否與事實相符。其立法意旨乃在防範被告或共犯自白之
    虛擬致與真實不符，故對自白在證據上之價值加以限制，明
    定須藉補強證據以擔保其真實性。又利用非共同被告之共犯
    之自白或其他不利於己之陳述，為認定被告犯罪之證據，不
    特與利用被告自己之自白作為其犯罪之證明同有自白虛偽性
    之危險，亦不免有嫁禍於被告而為虛偽供述之危險。故就刑
    事訴訟法第156條第2項之立法意旨觀之，非共同被告之共犯
    之自白或其他不利於己之陳述，固得作為認定被告犯罪之證
    據，但不得作為有罪判決之唯一證據，仍應調查其他必要之
    證據，以察其是否與事實相符，亦即仍須有補強證據以擔保
    該共犯自白之真實性，始得採為斷罪之依據，最高法院92年
    度台上字第1985號判決參照。又就共犯於另案所為之不利於
    被告之陳述，該共犯就被告而言，固屬證人之地位，然僅須
    於本案審判中給予被告對該等共犯之詰問權、對質權等等攻
    防機會，以保障其訴訟上之權益，即與大法官會議釋字第58
    2 號解釋意旨無悖，倘經調查而與事實相符，該共犯不利於
    被告之供述，仍得援為本案審判上之證據。另刑事訴訟法第
    159條第 1項及第159條之1至5所稱「被告以外之人」依立法
    理由所載，包括共同被告、共犯、證人、鑑定人、被害人等
    ，並不限於證人，惟同法第166條及第158條之 3復規定證人
    應命具結，依法應具結而未具結者，其證言不得作為證據，
    則前揭所稱「被告以外之人」，自應區分證人、鑑定人及共
    同被告、共犯、被害人等 2種態樣分別情況以觀，從而，證
    人之陳述，如其於證述之時係依法應具結者，即應具結，否
    則應依刑事訴訟法第158條之3之規定，認不具證據能力，而
    不得作為證據，而證人、鑑定人以外之其餘共同被告、共犯
    、被害人，於其陳述之時，若無應命具結之規定，依文義解
    釋，共同被告、共犯及被害人，於合於刑事訴訟法第159 條
    之1至5之規定者，即應有證據能力（最高法院96年度臺上字
    第3527號判決要旨可資參照）。是本件共犯即另案被告陳健
    忠於偵查中偵查中所為不利於己（兼及不利被告甲○○）之
    自白（詳下述），依上開說明，自有證據能力，僅係該自白
    應有補強證據足以證明該自白之犯罪事實具有相當程度真實
    性，始得作為有罪判決之依據。而該共犯陳健忠於偵查中不
    利於被告甲○○之自白（即案發前係為被告甲○○慶生而至
    「銀櫃KTV」消費娛樂，及綽號「大胖」之人即被告甲○○
    等節），經如後述之調查，與偵、審中勘驗案發地之監視錄
    影光碟內容之補強證據相互符合，且陳健忠於原審復到庭接
    受交互詰問作證，已對被告甲○○之在場、詰問權及對質權
    予以確保，僅係陳健忠於原審所為翻供稱不認識被告甲○○
    ，被告甲○○不在場之證言不足採信而已。是在證據法上，
    共犯陳健忠於偵查中不利於被告之自白之證據能力，業經確
    保，自有證據能力。
二、按被告以外之人（包括證人、鑑定人、告訴人、被害人及共
    同被告等）於審判外之陳述雖不符刑事訴訟法第159條之1至
    之4等4條之規定，而經當事人於審判程序同意作為證據，法
    院審酌該言詞陳述或書面陳述作成時之情況，認為適當者，
    亦得為證據；當事人、代理人或辯護人於法院調查證據時，
    知有刑事訴訟法第159條第1項不得為證據之情形，而未於言
    詞辯論終結前聲明異議者，視為有前項之同意，同法第 159
    條之 5定有明文。立法意旨在於傳聞證據未經當事人之反對
    詰問予以核實，原則上先予排除。惟若當事人已放棄反對詰
    問權，於審判程序中表明同意該等傳聞證據可作為證據；或
    於言詞辯論終結前未聲明異議，基於尊重當事人對傳聞證據
    之處分權，及證據資料愈豐富，愈有助於真實發見之理念，
    且強化言詞辯論主義，使訴訟程序得以順暢進行，上開傳聞
    證據亦均具有證據能力。經查檢察官、被告及其選任辯護人
    ，對於本判決所引用除上開所述外之其餘下列各項證據方法
    之證據能力，於本院審理時均不爭執，並同意作為本案證據
    （本院卷第41頁背面至第44頁），又於法院調查證據時，亦
    未於言詞辯論終結前聲明異議，茲審酌該等言詞陳述及書面
    陳述作成時之情況，並無不宜作為證據之情事，依刑事訴訟
    法第159條之5之規定，自得作為證據。
貳、實體部分
一、訊據上訴人即被告甲○○固不否認於被害人楊勝博遭姚朝祥
    等多人圍毆時，伊確在旁情事，惟矢口否認有不法犯行，辯
    稱：伊雖在現場，然只是在場好奇看打架，當時人很多，很
    混亂，伊想要離開，很難以離開云云。惟查：
  (一)本件前經檢察官於97年l月7日偵查庭就扣案案發地點之監視
    錄影光碟進行勘驗結果，顯示：
    1.本件共有三個鏡頭，一個是在櫃檯前，一個是在KTV外面
      ，另一個是在大廳。（本院註：即偵續卷第17頁翻拍照片
      一）
    2.大廳所錄製的影像，螢幕上時間是1：20：35出現身著深
      色衣服之男子，走出門外，經被告辨識後，確認該名男子
      即被告甲○○。
    3.檢視標示大門左側之錄影光碟，螢幕上時間1:20:50，被
      告甲○○出現在螢幕上，面對著螢幕上的柱子，身著深色
      衣服，領子是淺色的（本院註：即偵續卷第17頁翻拍照片
      二）。
    4.檢視標示大門左側之錄影光碟，螢幕上時間1:21:03，被
      告走到路邊在行進時臉有轉動，經檢示，可以更加確定該
      名男子即是被告甲○○（本院註：即偵續卷第18頁翻拍照
      片三）。
    5.檢視標示大門左側之錄影光碟，螢幕上時間1:21:41，被
      害人出現在螢慕上白色車子旁邊，有一位高大男子用腳踢
      被害人（本院註，此男子於本院前審再勘驗錄影光碟時，
      經被告指稱是姚朝祥之人，見本院前審卷第38頁背面），
      加害人旁邊有另一群5、6名年輕人，被告在其中（本院註
      ：即偵續卷第18頁翻拍照片四），被害人往後方黑色車子
      倒退，加害人繼續往前，被告就繼續往前（本院註：即偵
      續卷第19頁翻拍照片五至第22頁翻拍照片十二）。
      在1：21：52至1：21：55期間，被害人退到後方黑色車子
      的左邊（本院註，係以被告行進方向之方位為觀察基準，
      下同，但原審及本院前案勘驗說明之方位與此為相反角度
      ），本件被告揮舞雙手，但是並沒有打到被害人，從黑色
      車子的右邊繞行到車子後面（本院註：即偵續卷第23頁翻
      拍照片十三至第24頁照片十六）。
    6.檢視標示大門左側之錄影光碟，螢幕上時間1:22:02（本
      院註，由此時至起1：22：11），該5、6名年輕人，從黑
      色車子旁繞到黑色車子的右後方，將被害人圍在中間，分
      別以手毆打及腳踢方式傷害被害人（本院註：即偵續卷第
      25頁翻拍照片十七至第29頁照片二十六）。
      螢幕上時間1:22:12，可以清楚看到黑色車子旁沒有其他
      人，原本過去該車子的那批人，應該已經聚集在黑色車子
      的右後方，動手毆打被害人（本院註：即偵續卷第30頁翻
      拍照片二十七）。
    上情，製有勘驗筆錄1份附偵查卷可佐（見偵續卷第13至30
    頁）。
  (二)嗣經原審法院於97年3月6日準備程序再行勘驗該錄影光碟結
    果，於螢幕標示時間1:21:52間，被告甲○○在黑色車子的
    左邊（本院註，係以黑色車頭本身之方位為觀察基準，與前
    揭偵查勘驗係以被告行進方向之方位為觀察基準，為相反角
    度，二者並非歧異），被告有舉起右手，向下比2次手勢（
    本院註：即前揭偵查勘驗之偵續卷第22頁翻拍照片十一及十
    二）。1:22:02間，有5、6個年輕人圍著被害人，被害人倒
    在地上，當時被告甲○○在5、6個年輕人中間，被告的動作
    在行進當中（本院註：即前揭偵查勘驗之偵續卷第25頁翻拍
    照片十七起）等情，製有勘驗筆錄可考（見原審卷第31頁）
    。
  (三)又經本院前審於準備程序再次勘驗錄影光碟，其結果：
    1.姚朝祥踢被害人的時候，被告甲○○緊跟在姚朝祥的身後
      。
    2.被害人遭姚朝祥踢倒，自黑色車輛右邊後退逃跑（本院註
      ，係以黑色車頭本身之方位為觀察基準，與前揭偵查勘驗
      係以被告行進方向之方位為觀察基準，為相反角度，二者
      並非歧異），姚朝祥緊跟在後，被告甲○○同時自黑色車
      輛左側大步走向車尾（本院註，亦係以黑色車頭本身之方
      位為觀察基準），並高舉「左手」指向被害人方向（本院
      註：對照前揭偵查勘驗之偵續卷第22頁翻拍照片十一及十
      二顯示，被告應係舉起「右手」，且原審勘驗結果，亦同
      認係舉起右手，本院前審就此之勘驗，容有誤認），被告
      為首名自黑色車輛左側走向車尾者，其身後跟隨數名男子
      （本院註：即前揭偵查勘驗之偵續卷第23頁翻拍照片十三
      ），被告走向車尾後，被害人旋自車尾被拖出毆打（本院
      註：即前揭偵查勘驗之偵續卷第23頁翻拍照片十四起）。
    上情，製有勘驗筆錄1份在卷可佐（見本院上訴卷第38頁背
    面）。又雖本院前審之勘驗筆錄，尚有記載：「3.被害人遭
    數名男子拳打腳踢，有一名背向鏡頭體型較壯，疑似被告的
    人，以腳踢被害人。」等情（見本院上訴卷第38頁背面），
    惟辯護人當庭即已爭執「勘驗結果3、辯護人並無看到體型
    較壯的男子腳踢被害人的動作，應是抬腳放下的動作而已。
    」等語（見本院上訴卷第39頁），而本院參以該勘驗結果3
    、之鏡面畫面，被告與被害人等人均已在鏡頭之遠方，斯時
    眾人聚集，難以清楚辨識各人之個別動作，無從確認被告有
    以腳踢被害人之舉，且本院前審之勘驗結果亦係認「疑似」
    而已，故基於罪疑無輕，應為有利於被告之認定，尚不得遽
    認被告有以腳踢被害人之動作。
  (四)綜上偵、審中歷次錄影光碟勘驗結果，顯示被告並非僅單純
    在旁觀望而已，被告於初出大廳而抵大門外時，其係立於騎
    樓上觀看，與起糾紛之被害人及其他年輕人係處在馬路邊者
    不同，其本可以自由離去，並不受阻礙，此參前揭偵查勘驗
    之偵續卷第17頁翻拍照片二即明。其後被告進入馬路邊之人
    群，且於被害人遭體型高大之姚朝祥腳踢毆打時，跟在其後
    姚朝祥之後，而於被害人因身材相差懸殊而不敵，遂後退而
    欲自黑色車輛左側逃離（註：本院係以勘驗較為詳盡之偵查
    筆錄所載之方位角度為觀察基礎），姚朝祥則緊跟在後，被
    告甲○○亦隨之往該黑色車輛右側大步走向車尾，並一度右
    手高舉舉向被害人方向，隨後被告繼續走向車尾後，被害人
    旋遭多人毆打。準此，以被告之跟隨、舉手指出及協助包圍
    等動作舉措觀之，其明顯在指出被害人逃匿方向，以利於眾
    人可以繼續追打被害人，使被害人無從逃離，故其並非單僅
    限於在旁觀看，亦非因人多而難以離開現場，其所辯顯不足
    採信。
  (五)雖被告辯稱姚朝祥、陳健忠（為涉案共犯）、洪以明、鄭竣
    元（為被害人友人）等人於原審法院97年5月13日審理時證
    述其等均不認識被告，亦未於案發現場見到被告云云。然查
    ，被告確實於案發時在場，並有跟隨於姚朝祥及為指引動作
    ，已如前述之勘驗及調查，則姚朝祥、陳健忠等人所稱未於
    案發現場見到被告云云，自無可採。而被害人倒地遭數人圍
    毆踢打，並無人相救，顯然被害人之友人並未敢靠近，且雙
    方人員原即不相識，則被害人之友人本非必能指認出加害者
    。又被告於本院前審稱其知道姚朝祥之綽號等語，於本院前
    審勘驗程序，亦能指出錄影中顯較高大男子而以腳踢被害人
    之人即為姚朝祥，是被告與姚朝祥二人非完全不相識。況共
    犯陳健忠於95年7月4日偵查中已自承：係因友人「大胖」生
    日，渠等始至KTV等語（見偵字第5122號卷第81頁），另於
    95年10月23日偵查中自承：當天姚朝祥跟伊說外面在打架，
    伊就出去看，當天外面的女生說楊勝博在欺負老人家，伊就
    過去打楊勝博一拳，然後後來就有20幾個人衝過來打楊勝博
    ；甲○○之綽號為「大胖」等語（見他字第6472號卷第17至
    18頁）。本院審酌以被告體型觀之，與「大胖」綽號至為契
    合；且被告為74年12月3日生，有年籍資料在卷，而本件案
    發於94年12月4日凌晨1時20分許，案發之數小時前恰為其20
    歲生日，參以如偵查中之勘驗結果：「2.大廳所錄製的影像
    ，螢幕上時間是1：20：35出現身著深色衣服之男，走出門
    外，經被告辨識後，確認該名男子即被告甲○○。」以觀，
    顯然在案發之前，被告確係在「銀櫃KTV」內消費無訛。而
    年輕人為慶生活動而在KTV內徹夜歡唱者，恆為常情，對照
    上開共犯陳健忠所供，則被告於案發之前，應是與姚朝祥、
    陳健忠等人在「銀櫃KTV」歡度生日，並持續至案發時，要
    堪認定。辯護意旨所稱本件案發時已是97年12月4日，被告
    之生日已過，依民間習慣過生日均係提早或當日過，並無延
    後過之情形云云，顯係刻意忽視事件發展之前段歷程，要無
    可採，是本件並無被告延後過生日之情形。另證人即共犯陳
    健忠、姚朝祥於原審交互詰問時，均稱不認識被告，被告不
    在場云云（原審卷第79頁背面、80頁背面），與上開調查之
    事證亦不符，均顯係迴護被告之詞，亦無足採。無論共犯姚
    朝祥、陳健忠之故意迴護被告，或被害人洪以明、鄭竣元原
    即不認識被告，其等所供均無從為有利於被告之認定。至於
    共犯陳健忠於前揭於95年7月4日、95年10月23日偵查中雖曾
    供稱：「大胖」有毆打被害人云云（見偵字第5122號卷第81
    頁、他字第6472號卷第17至18頁），然除陳健忠外，並無其
    他人指認被告有毆打被害人，且依上開偵、審勘驗錄影光碟
    結果，亦無法直接證明被告有動手毆打被害人之情，是共犯
    陳健忠就此部分所供，尚無法遽採，併予敘明。
  (六)本案被害人楊勝博於上開遭受毆打之後，其除受有顏面骨骨
    折合併多處顏面撕裂傷之傷害之外，並因此受有頭部外傷合
    併蜘蛛膜下腔出血、氣腦、腦挫傷等傷害而致意識昏迷，嗣
    救護車約於同日凌晨1時27分許據報前來，雖速將意識昏迷
    之楊勝博送至童綜合醫院急診救治，並經醫師先後施行藥物
    治療、氣切術、及復健治療，被害人楊勝博已意識清醒，但
    仍有行動困難、左側肢體乏力，大小便、沐浴、更衣等日常
    生活無法自理，且記憶力差、小便無法控制之情形，及生「
    平衡中度」、「聲語重度」等「重度多重障」等情，有童綜
    合醫院所出具之診斷證明書（見偵字第5122號卷第31、32、
    82、86、87頁）、被害人楊勝博身心殘障手冊（偵字第51
    22號卷第76頁）、童綜合醫院95年11月3日95童醫字第1844
    號函（原審法院另案95年度訴字第2727號被告姚朝祥案卷第
    37頁）在卷可稽。又被害人楊勝博其後於95年2月3日至同年
    3月3日轉至臺中榮民總醫院住院治療，其有頭痛、言語困難
    、意識不清之症狀，經診斷係頭部外傷合併顱內出血、呼吸
    衰竭、大小便需依賴他人照護及長期氣切等情，亦有臺中榮
    民總醫院出具之診斷證明書在偵查卷可參（見偵字第5122號
    卷第68、85頁）。再者，被害人楊勝博又於95年3月3日至同
    年4月3日再轉至光田綜合醫院住院治療，因上呼吸道狹窄、
    頭部外傷後遺症，需長期使用氣切，發聲需要使用發聲器，
    住院期間需專人照顧等情，亦有光田綜合醫院出具之診斷證
    明書在卷可據（偵字第5122號卷第84頁）。復自95年4月9日
    起，被害人楊勝博再度住院，因呼吸困難經診斷係氣管支氣
    管發炎，並於95年4月10日接受換Ｔ型管及雷射燒除息肉手
    術、於95年4月15日接受支氣管鏡及雷射燒除息肉手術、於
    95年4月18日接受支氣管鏡雷射燒除息肉手術，亦有臺中榮
    民總醫院診斷證明書換領證明在卷可佐（見偵字第5122號卷
    第93頁）；及其於95年6月19日接受門診，大小便仍需依賴
    他人照護，長期氣切需要專人照顧看護等情，亦有臺中榮民
    總醫院診斷證明書在卷可佐（見偵字第5122號卷第85頁）。
    又查本案被害人楊勝博所受傷勢之程度，經前開醫療後，再
    經原審法院另行函詢其就診之行政院國軍退除役官兵輔導委
    員會臺中榮民總醫院，據該院覆稱：「病患楊勝博先生於外
    院轉入本院時意識不清、平衡感失調，目前於門診追蹤，因
    氣管狹窄接受T型管治療，就刑法條文規定之第10條第4項第
    3 款（誤載為第3點），毀敗語能部分符合重傷程度」等語
    ，有該院96年5月15日中榮醫企第0960006493號函一份附卷
    （見原審卷第73頁）可佐。本院參酌上開三所醫療院所就被
    害人診治過程之相關證明及覆函文件暨被害人殘障手冊之記
    載，認被害人傷後需長期使用氣切，發聲需要使用發聲器等
    情，顯見被害人之受傷確已達毀敗語能之程度，而為刑法第
    10條第4項第3款之重傷害。至辯護人於本院提出被告私下拍
    攝被害人於98年8月17日騎乘車號BZE-371號機車行駛於馬路
    上之錄影光碟及其翻拍照片（見本院卷第36至37頁），而以
    此辯稱被害人並無行動困難及日常生活無法自理等身體、健
    康重大難治之重傷害云云，惟查，受傷害之人經持續施以醫
    療，而日漸康復者，乃情理之常，且本院上開係認定被害人
    受有毀敗語能之重傷害，被告所提出之錄影及照片，充其量
    僅能證明被害人之行動已可自如之事實，但尚不能推翻被害
    人經醫療後，仍有語能毀敗之重傷害結果之事實，對於本院
    上開認定尚不生影響，併予敘明。
  (七)又本件同案共同毆人之姚朝祥經臺灣臺中地方法院以95年度
    訴字第2727號判處有期徒刑5年6月，經本院96年度上訴字第
    695號駁回上訴確定，陳健忠則經臺灣臺中地方法院96年度
    訴字第980號判處有期徒刑5年10月，經本院96年度上訴字第
    2571號駁回上訴確定，上述二案判決認定犯罪事實一致，有
    各該判決影本各1份附卷可佐（本院註：就重傷害結果，本
    案經原審法院另行函查後，有與前開判決不同之認定）。又
    關於本案案發經過緣由，共同毆打之共犯有何人等情，亦有
    姚朝祥、陳健忠歷次陳述筆錄在卷，此外，復有刑案現場測
    繪圖1張、現場監視錄影畫面翻拍照片27張、童綜合醫院一
    般診斷書2張、行政院國軍退除役官兵輔導委員會臺中榮民
    總醫院診斷證明書、光田綜合醫院診斷證明書各1張附卷可
    佐。從而本案事證明確，被告犯行至堪認定。
二、新舊法比較
  (一)刑法第10條第4項第3款之重傷害，原係規定：「毀敗語能、
    味能或嗅能」，而於被告行為後之94年2月2日修正公布，於
    95年7月1日施行，修正後規定為「毀敗或嚴重減損語能、味
    能或嗅能」，但對本件「毀敗語能」重傷害之適用不生影響
    ，並無對被告有利或不利之情形，無新舊法比較無問題，應
    逕適用裁判時之新法規定。
  (二)刑法第30條幫助犯之規定，於94年2月2日修正公布，於95
    年7月1日施行，修正後刑法第30條規定：「幫助他人實行犯
    罪行為者，為幫助犯。雖他人不知幫助之情者，亦同。幫助
    犯之處罰，得按正犯之刑減輕之。」對照修正前刑法第30條
    規定：「幫助他人犯罪者，為從犯。雖他人不知幫助之情者
    ，亦同。從犯之處罰，得按正犯之刑減輕之。」係為釐清共
    犯獨立性與從屬性之爭，而修正文字採共犯從屬說之「限制
    從屬形式」，然不論依修正前、後之刑法第30條，對本案而
    言，被告均構成幫助犯，故並無有利或不利之情形，自不生
    新舊法比較之問題，爰依最高法院95年11月7日第21次刑事
    庭會議決議，直接適用裁判時法。
三、論罪科刑
  (一)按現行刑法關於正犯、從犯之區別，係以其主觀之犯意及客
    觀之犯行為標準，凡以自己犯罪之意思而參與犯罪，無論其
    所參與者是否犯罪構成要件之行為，皆為正犯，其以幫助他
    人犯罪之意思而參與犯罪，其所參與者，苟係犯罪構成要件
    之行為，亦為正犯，必以幫助他人犯罪之意思而參與犯罪，
    其所參與者又為犯罪構成要件以外之行為，始為從犯，最高
    法院25年上字第2253號著有判例。經查，本案乃肇因於姚朝
    祥、陳健中等人認為被害人對老人丟擲煙蒂而看不慣，而圍
    毆被害人，事出偶然，且依共犯陳健忠前開於偵查中所供：
    當天姚朝祥跟伊說外面在打架，伊就出去看，當天外面的女
    生說楊勝博在欺負老人家，伊就過去打楊勝博一拳，然後就
    有20幾個人衝過來打楊勝博等語，益見本件傷害係屬偶發事
    件，原與被告無直接關聯，亦無事證足認渠等事前有何共同
    謀議，且從事證上亦無從認被告有動手毆打被害人，是被告
    顯無為自己以傷害被害人之意思，亦未實施傷害犯罪構成要
    件之行為。至被告於姚朝祥等人毆打被害人，於被害人欲圖
    逃匿中，跟隨於姚朝祥之後，其間以手勢指出被害人之所在
    ，並協助包圍被害人，以利於姚朝祥等人繼續毆打被害人，
    核係為他人犯罪之意思，而實施構成要件以外之行為，是應
    僅係幫助犯，應從正犯處罰之。
  (二)核被告甲○○所為，係犯刑法第30條第1項、第277條第2項
    後段之幫助傷害致重傷罪，並依同法第30條第2項規定減輕
    其刑。公訴意旨認被告係參與毆打之共同正犯，尚有誤會，
    惟因起訴之基本事實相同，爰依法變更起訴法條。
  (三)原審以被告犯罪事證明確，予以論罪科刑，固非無見，然按
    有罪判決書之事實一欄，為判斷其適用法令當否之準據，法
    院應將依職權認定與論罪科刑有關之事實，翔實記載，然後
    於理由內逐一說明其憑以認定之證據，並使事實認定與理由
    說明，互相適合，方為合法。倘事實之認定與理由前後說明
    ，不相一致，或事實與理由欄內之記載，前後齟齬，即屬理
    由矛盾。查本件有關被害人之傷害結果，在偵查中及原審法
    院另案被告姚朝祥之案件中，分別有相關醫院之診斷證明等
    證明文件在卷，惟原審法院嗣後審查本案被告之犯罪，既已
    另行再函詢被害人就診之行政院國軍退除役官兵輔導委員會
    臺中榮民總醫院關於被害人之傷情，而據該院覆稱：「病患
    楊勝博先生於外院轉入本院時意識不清、平衡感失調，目前
    於門診追蹤，因氣管狹窄接受T型管治療，就刑法條文規定
    之第10條第4項第3款（誤載為第3點），毀敗語能部分符合
    重傷程度」等語，原審判決並據以認定被害人已達刑法第10
    條第4項所定重傷害之程度，然於原判決犯罪事實欄卻仍依
    偵查中童綜合醫院出具之診斷證明書、被害人楊勝博身心殘
    障手冊及童綜合醫院於原審法院另案95年度訴字第2727號被
    告姚朝祥案件中之覆函等證據資料，而認被害人傷後「除仍
    行動困難、左側肢體乏力，大小便、沐浴、更衣等日常生活
    無法自理，且記憶力差、小便無法控制之外，並有『平衡中
    度』、『聲語重度鄉』等『重度多重障』，而受有『身體、
    健康重大不治及難治』之重傷害」等情，其間明顯有所矛盾
    ，自有未洽。被告上訴意旨仍否認犯罪雖無可採，及檢察官
    上訴仍認被告係屬共同正犯，亦無理由，惟原審判決既有如
    上瑕疵，即屬無可維持，應由本院予以撤銷改判。
  (四)爰審酌被告前尚無犯罪紀錄，於與姚朝祥、陳健忠等人在「
    銀櫃KTV」慶生之際，因姚朝祥、甲○○等人認為被害人楊
    勝博在「銀櫃KTV」門口前面向某位撿拾廢棄物之老年人丟
    擲煙蒂而看不慣，姚朝祥、陳健忠等人即對楊勝博施以毆打
    ，被告雖無自己傷害被害人之意及參與毆打行為，但於其間
    ，跟隨在後，並以手勢指出被害人之逃匿方向，及協助包圍
    ，以利於姚朝祥、陳健忠等人繼續毆打被害人，致使被害人
    受有語能毀敗之重傷害結果，被告迄未賠償被害人損失，犯
    後猶否認等一切情狀，而量處如主文第2項所示之刑，以示
    懲戒。
據上論結，應依刑事訴訟法第369條第1項前段、第364條、第299
條第1項前段、第300條，刑法第30條、第277條第2項後段，判決
如主文。
本案經檢察官乙○○到庭執行職務。
中    華    民    國    99    年    10    月    20    日
            刑事第五庭  審判長法  官  趙  春  碧
                              法  官  林  宜  民
                              法  官  賴  恭  利
上列正本證明與原本無異。
如不服本判決應於收受送達後10日內，向本院提出上訴書狀，其
未敘述上訴理由者，並得於提起上訴後10日內向本院補提理由書
(均須按他造當事人之人數附繕本)「切勿逕送上級法院」。
                              書記官  林  育  萱
中    華    民    國    99    年    10    月    20    日
附錄本案論罪科刑法條全文
中華民國刑法第277條（普通傷害罪）
傷害人之身體或健康者，處 3 年以下有期徒刑、拘役或 1 千元
以下罰金。
犯前項之罪因而致人於死者，處無期徒刑或 7 年以上有期徒刑；
致重傷者，處 3 年以上 10 年以下有期徒刑。

司法院資訊處製作；財團法人民間司法改革基金會備份。
